ACORDAO-COMPLETO-2425092

ACÓRDÃO 7978/2021 ATA 17/2021 - SEGUNDA CÂMARA

VISTOS, relatados e discutidos estes autos de tomada de contas especial instaurada pelo Fundo Nacional de Desenvolvimento da Educação (FNDE) em desfavor de Marilene Campelo Nogueira, como então prefeita de Araçoiaba - CE (gestões: 1º/1/2005 a 31/12/2008 e 1º/1/2009 a 31/12/2012) , diante da não comprovação da boa e regular aplicação dos recursos federais repassados ao aludido município sob o valor de R$ 154.679,05 no âmbito do Programa Nacional de Apoio ao Transporte Escolar (PNATE) durante o exercício de 2012;
ACORDAM os Ministros do Tribunal de Contas da União, reunidos em Sessão da 2ª Câmara, ante as razões expostas pelo Relator, em:
9.1. rejeitar as alegações de defesa apresentadas por Marilene Campelo Nogueira;
9.2. julgar irregulares as contas de Marilene Campelo Nogueira, nos termos dos arts. 1º, I, 16, III, "b" e "c", 19, caput, e 23, inciso III, da Lei n.º 8.443, de 1992, para condená-la ao pagamento do correspondente débito, com a fixação do prazo de 15 (quinze) dias contados da notificação, para comprovar, perante o Tribunal, nos termos do art. 214, III, "a", do RITCU, o recolhimento da referida dívida em favor do Fundo Nacional de Desenvolvimento da Educação, com a atualização monetária e os juros de mora calculados desde a data informada até o efetivo recolhimento, na forma da legislação em vigor, sob as seguintes condições:
	Data da Ocorrência
	Valor Original (em R$) 

	2/7/2012
	3.442,00

	2/8/2012
	29.930,23

	5/9/2012
	29.930,23

	2/10/2012
	8.443,34

	2/10/2012
	21.486,89

	5/11/2012
	29.930,23

	4/12/2012
	29.930,23

9.3 aplicar em desfavor de Marilene Campelo Nogueira a multa prevista no art. 57 da Lei n.º 8.443, de 1992, sob o valor de R$ 60.000,00 (sessenta mil reais) , fixando-lhe o prazo de 15 (quinze) dias, contados da notificação, para que comprove, perante o Tribunal, nos termos do art. 214, III, "a", do RITCU, o recolhimento das referidas dívidas ao Tesouro Nacional, com a devida atualização monetária, na forma da legislação em vigor;
9.4. autorizar, caso requerido, nos termos do art. 26 da Lei n.º 8.443, de 1992, e do art. 217 do RITCU, o parcelamento das dívidas fixadas por este Acórdão em até 36 (trinta e seis) parcelas mensais e sucessivas, com a devida atualização monetária e os correspondentes acréscimos legais, esclarecendo à responsável que a falta de pagamento de qualquer parcela importará no vencimento antecipado do saldo devedor, nos termos do art. 217, § 2º, do RITCU, sem prejuízo das demais medidas legais;
9.5. autorizar, desde logo, a cobrança judicial das dívidas fixadas por este Acórdão, nos termos do art. 28, inciso II, da Lei n.º 8.443, de 1992, com o eventual pedido cumulativo, se for o caso, de condenação por improbidade administrativa, diante do não atendimento à notificação; informando nesse ponto que, como a malsinada irregularidade configuraria a eventual conduta dolosa no sentido de efetivamente assumir o risco de facilitar, permitir ou concorrer para que pessoa física ou jurídica privada incorpore ou utilize rendas, verbas ou valores integrantes do acervo patrimonial da administração pública, sem a observância das formalidades legais ou regulamentares aplicáveis, resultando no eventual ilícito doloso de improbidade administrativa causador do aludido prejuízo ao erário, nos termos, por exemplo, do art. 10, I e II, da Lei n.º 8.429, de 1992, a eventual prescrição da ação de ressarcimento ao erário não subsistiria, estando esse entendimento em plena consonância com a jurisprudência fixada pelo STF no bojo do RE 852.475-SP, com o trânsito em julgado a partir de 6/12/2019, diante da Tese de Repercussão Geral n.º 897; e
9.6. enviar a cópia do presente Acórdão, com o Relatório e a Proposta de Deliberação, à Procuradoria da República no Estado do Ceará, nos termos do art. 16, § 3º, da Lei n.º 8.443, de 1992, para o ajuizamento das ações civis e penais cabíveis.

Tomada de Contas Especial instaurada pelo Fundo Nacional de Desenvolvimento da Educação (FNDE) em desfavor de Marilene Campelo Nogueira, como então prefeita de Araçoiaba  CE (gestões: 1º/1/2005 a 31/12/2008 e 1º/1/2009 a 31/12/2012), diante da não comprovação da boa e regular aplicação dos recursos federais repassados ao aludido município sob o valor de R$ 154.679,05 no âmbito do Programa Nacional de Apoio ao Transporte Escolar (Pnate) durante o exercício de 2012.

Segunda Câmara

Município de Araçoiaba - CE.

3. Responsável: Marilene Campelo Nogueira (CPF XXX.730.223-XX).

13.1. Ministros presentes: Augusto Nardes (na Presidência), Aroldo Cedraz e Raimundo Carreiro.
13.2. Ministro-Substituto convocado: Augusto Sherman Cavalcanti.
13.3. Ministros-Substitutos presentes: Marcos Bemquerer Costa e André Luís de Carvalho (Relator).

ACORDAO-COMPLETO-2532349

Acórdão 1920/2022 - Segunda Câmara

ACORDAO-COMPLETO-2545837

Acórdão 4118/2022 - Segunda Câmara

ANDRÉ DE CARVALHO

Trata-se de tomada de contas especial instaurada pelo Fundo Nacional de Desenvolvimento da Educação (FNDE) em desfavor de Marilene Campelo Nogueira, como então prefeita de Araçoiaba - CE (gestões: 1º/1/2005 a 31/12/2008 e 1º/1/2009 a 31/12/2012) , diante da não comprovação da boa e regular aplicação dos recursos federais repassados ao aludido município sob o valor de R$ 154.679,05 no âmbito do Programa Nacional de Apoio ao Transporte Escolar (PNATE) durante o exercício de 2012.
2.	Após a análise final do feito, a Auditora Federal Phaedra Câmara da Motta lançou o seu parecer conclusivo à Peça 48, com a anuência dos dirigentes da Secex-TCE (Peças 49 e 50) , nos seguintes termos:
" (...)  HISTÓRICO
2. Em 18/4/2018, com fundamento na IN/TCU 71/2012, alterada pela IN/TCU 76/2016 e DN/TCU 155/2016, o dirigente do Fundo Nacional de Desenvolvimento da Educação autorizou a instauração da tomada de contas especial. O processo foi registrado no sistema e-TCE com o número 588/2018.
3. Os recursos repassados por FNDE ao Município de Aracoiaba - CE, no âmbito do PNATE/2012, totalizaram R$ 269.372,08 (peças 4-5) .
4. O fundamento para a instauração da Tomada de Contas Especial, conforme consignado na matriz de responsabilização elaborada pelo tomador de contas, foi a constatação das seguintes irregularidades:
Irregularidades na execução dos recursos: não aplicação de parte dos recursos no mercado financeiro (análise financeira) , descumprimento contratual, com prejuízo valorado em R$ 71.745,80 (constatação da CGU) e Subcontratação total do contrato de transporte escolar da rede de ensino básico do Município de Aracoiaba no Exercício 2012 (Constatação da CGU) .
5. A responsável arrolada na fase interna foi devidamente comunicada e, diante da ausência de justificativas suficientes para elidir a irregularidade e da não devolução dos recursos, instaurou-se a tomada de contas especial.
6. No relatório (peça 32) , o tomador de contas concluiu que o prejuízo importaria no valor original de R$ 154.679,05, correspondente a 58% do total dos recursos repassados, imputando-se a responsabilidade à Sra. Marilene Campelo Nogueira, Prefeita Municipal, no período de 1/1/2005 a 31/12/2008 e 1/1/2009 a 31/12/2012, na condição de gestora dos recursos.
7. Em 4/7/2019, a Controladoria-Geral da União emitiu o relatório de auditoria (peça 33) , em concordância com o relatório do tomador de contas. O certificado de auditoria e o parecer do dirigente do órgão de controle interno concluíram pela irregularidade das presentes contas (peças 34 e 35) .
8. Em 12/7/2019, o ministro responsável pela área atestou haver tomado conhecimento das conclusões contidas no relatório e certificado de auditoria, bem como do parecer conclusivo do dirigente do órgão de controle interno, manifestando-se pela irregularidade das contas, e determinou o encaminhamento do processo ao Tribunal de Contas da União (peça 36) .
9. No âmbito do TCU, verificou-se que a Sra. Marilene Campelo Nogueira era a pessoa responsável pela gestão e execução dos recursos federais recebidos à conta do Programa Nacional de Apoio ao Transporte Escolar - PNATE, no exercício 2012, tendo o prazo final para apresentação da prestação de contas expirado em 30/4/2013.
10. Na instrução inicial (peça 39) , analisando-se os documentos nos autos, concluiu-se pela necessidade de realização da citação da responsável, nestes termos:
a) realizar a citação, com fundamento nos arts. 10, § 1º, e 12, incisos I e II, da Lei 8.443/1992 c/c o art. 202, incisos I e II, do RI/TCU, para que, no prazo de quinze dias, a responsável abaixo indicada, em decorrência das condutas praticadas, apresente alegações de defesa e/ou recolha, aos cofres especificados, a quantia abaixo indicada, atualizada monetariamente a partir da respectiva data até o efetivo recolhimento, abatendo-se na oportunidade a quantia eventualmente ressarcida, na forma da legislação em vigor, que geraram a irregularidade demonstrada a seguir:
Débito relacionado somente ao responsável Marilene Campelo Nogueira (CPF: XXX.730.223-XX) , Prefeito Municipal, no período de 1/1/2005 a 31/12/2008 e 1/1/2009 a 31/12/2012, na condição de gestora dos recursos.
a) Irregularidade: não comprovação da boa e regular aplicação dos recursos federais repassados ao Município de Araçoiaba - CE, em face das seguintes irregularidades na execução dos recursos: descumprimento contratual, R$ 71.745,80 (constatação 1.1.1.1. do Relatório 38010 da CGU) e Subcontratação total do contrato de transporte escolar da rede de ensino básico do Município de Aracoiaba no Exercício 2012, R$ 81.347,36 (Constatação 1.1.1.2 do Relatório 38010 da CGU) .
Evidências da irregularidade: Relatório de fiscalização do órgão de controle interno (peça 6) , Parecer emitido s/exec. física do objeto e do atend. aos objetivos avença (peça 13) , Parecer financeiro (peça 14) e Extrato bancário conta específica, da data dos créditos até o encerramento da movimentação (peça 5) .
Normas infringidas: Resolução CD/FNDE no 12, de 17/03/2011.
Cofre credor: Fundo Nacional de Desenvolvimento da Educação.
Valor atualizado do débito (sem juros) em 14/8/2019: R$ 228.373,41.
Conduta: irregularidades na execução dos recursos: descumprimento contratual, e Subcontratação total do contrato de transporte escolar da rede de ensino básico do Município de Aracoiaba no Exercício 2012.
Nexo de causalidade: as irregularidades na gestão do Pnate/2011 resultaram na inefetividade do programa.
Culpabilidade: não há excludentes de ilicitude, de culpabilidade e de punibilidade; é razoável supor que a responsável tinha consciência da ilicitude de sua conduta; era exigível conduta diversa da praticada.
a) informar à responsável que, caso venha a ser condenada pelo Tribunal, os débitos ora apurados serão acrescidos de juros de mora, nos termos do § 1º do art. 202 do RI/TCU;
b) esclarecer à responsável, em obediência ao art. 12, § 2º, da Lei 8.443/1992, e ao art. 12, inciso VI, da Resolução TCU 170/2004, que o recolhimento tempestivo do débito somente saneará o processo caso seja reconhecida a sua boa-fé e não se constate outra irregularidade nas contas;
c) encaminhar cópia da presente instrução à responsável, a fim de subsidiar a apresentação de suas alegações de defesa; e
d) esclarecer à responsável, em obediência ao art. 12, § 3º, da Lei 8.443/1992, e ao art. 12, inciso VII, da Resolução TCU 170/2004, que o não atendimento à citação ou à audiência implicará revelia, para todos os efeitos, dando-se prosseguimento ao processo.
11. Em cumprimento ao pronunciamento da Unidade (peça 41) , foi efetuada a citação da Sra. Marilene Campelo Nogueira, como segue:
	Ofício
	Data de Recebimento do Ofício
	Nome do Recebedor do Ofício
	Observação
	Fim do Prazo para Defesa

	6165/2019-TCU/Seproc (peça 43) , de 1º/10/2019
	25/10/2019, conforme AR de peça 47
	Marilene Campelo Nogueira
	Ofício recebido no endereço da responsável, conforme pesquisa no sistema da Receita Federal (peça 42) 
	12/11/2019

12. A Sra. Marilene Campelo Nogueira, através de advogado legalmente constituído, conforme procuração à peça 45, apresentou suas alegações de defesa em 11/11/2019, presente na peça 44, a seguir sintetizadas e analisadas.
ANÁLISE DOS PRESSUPOSTOS DE PROCEDIBILIDADE DA IN/TCU 71/2012
Prejuízo ao Contraditório e Ampla Defesa
13. Verificou-se que não houve o transcurso de mais de dez anos desde o fato gerador sem que tenha havido a notificação da responsável pela autoridade administrativa federal competente (art. 6º, inciso II, c/c art. 19 da IN/TCU 71/2012, modificada pela IN/TCU 76/2016) , uma vez que o fato gerador da irregularidade sancionada ocorreu em 31/12/2012, haja vista que o vencimento do prazo para prestação de contas deu-se em 30/4/2013, e a responsável foi notificada sobre a irregularidade pela autoridade administrativa competente conforme ofício e aviso de recebimentos acostados às peças 14 e 15.
Valor de Constituição da TCE 	
14. Verificou-se, ainda, que o valor atualizado do débito apurado (sem juros) em 1/1/2017 é de R$ 209.153,17, portanto superior ao limite mínimo de R$ 100.000,00, na forma estabelecida conforme os arts. 6º, inciso I, e 19 da IN/TCU 71/2012, modificada pela IN/TCU 76/2016.
OUTROS DÉBITOS NOS SISTEMAS DO TCU COM OS MESMOS RESPONSÁVEIS
15. Em atendimento ao item 9.4, do Acórdão 1772/2017-TCU-Plenário, Relator Ministro Augusto Sherman Cavalcanti, informa-se que foi efetuada pesquisa no sistema processual do TCU, e que foi encontrado débito imputável à responsável em outros processos em tramitação no Tribunal:
	Responsável
	Processos

	Marilene Campelo Nogueira
	Processo 012.078/2012-3, Processo 012.077/2012-7, Processo 012.493/2013-9 e Processo 035.213/2017-5

16. A tomada de contas especial estava, assim, devidamente constituída e em condição de ser instruída.
EXAME TÉCNICO			 
Alegações de defesa da Sra. Marilene Campelo Nogueira
17. Após destacar que 'as constatações de descumprimento contratual e subcontratação total do contrato se referem ao processo licitatório e ao contrato realizado com a empresa prestadora de serviço de transporte escolar', ela alega que não deve ser responsabilizada, tendo em vista que não participou do referido processo licitatório, não assinou contrato e nem realizou pagamentos, sendo tal responsabilidade da então Secretária de Educação do Município. 
18. Aduz que 'atuou tão somente na qualidade de agente político', e não como 'gestor do contrato em questão, sendo esta função do ordenador de despesa, ou seja, da gestora da pasta da secretaria de educação da época', consoante 'o entendimento da doutrina pacífica e dominante' e do disposto no art. 80, § 1º, do Decreto-lei n. 200/1967. 
19. Alega ainda que 'não restou provado' os pontos que fundamentaram o descumprimento contratual, e que não conseguiu anexar a documentação referente ao contrato e os pagamentos, tendo em vista que o prazo para a apresentação de defesa foi insuficiente para que obtivesse acesso aos documentos 'que se encontram arquivados na Prefeitura de Aracoiaba-CE', requerendo 'a possibilidade de elasticidade' desse prazo para que possa fazê-lo.
20. Quanto ao prejuízo apontado em face da subcontratação total, afirma que o instituto da subcontratação não é vedado pela legislação, sendo que, em quase todos os municípios, era comum existir a subcontratação, bastando que houvesse previsão no edital de licitação ou autorização do órgão licitante, o que foi o caso dos autos, e que só a partir de meados de 2013/2014 o tema da subcontratação passou a ter um entendimento mais claro, quando o Ministério Público Federal enviou recomendações para todos os entes federados observarem o assunto da subcontratação e seus limites legais. 
21. Por fim, ressaltou que 'o contrato foi devidamente cumprido e o objeto executado em sua integralidade'.
Análise das alegações de defesa da Sra. Marilene Campelo Nogueira
22. As alegações de defesa apresentadas pela Sra. Marilene Campelo Nogueira devem ser rejeitadas, como veremos a seguir.
23. Não procede a alegação de que não deveria ser responsabilizada, sob o argumento de que não participou do processo licitatório para contratação do serviço de transporte escolar, bem como não assinou contrato e nem realizou pagamentos, tendo atuado 'tão somente na qualidade de agente político', e não como gestora do contrato, cabendo tal atribuição à então Secretária de Educação do Município. Isso porque, no caso em questão (transferência voluntária por força de programa social) , remanesce ao prefeito municipal o dever de supervisão, que não deixa de responder pelos atos tomados por seus delegatários diante da culpa in vigilando ou da culpa in elegendo. (Acórdão 830/2014-TCU-Plenário, rel. min. Marcos Bemquerer Costa) .
24. A jurisprudência do TCU é firme no sentido de imputar a responsabilidade pessoal ao gestor pela comprovação da boa e regular aplicação dos recursos federais recebidos mediante convênio ou instrumentos congêneres, submetendo-se todo aquele que administra recursos públicos ao dever constitucional e legal de demonstrar o correto emprego dos valores federais, nos termos do parágrafo único do art. 70 da Constituição de 1988 e do art. 93 do Decreto-Lei nº 200, de 25 de fevereiro de 1967.
25. Adicionalmente, esse Tribunal também entende que o dever de prestar de contas é pessoal, cabendo ao responsável a obrigação de certificar-se de seu cumprimento, mesmo na hipótese de ter delegado a tarefa a outrem, sendo que a eventual delegação de tarefas acessórias ao dever de prestar contas não abrange a responsabilidade pela prestação de contas e pela consequente obrigação de comprovar a boa e regular aplicação dos recursos federais recebidos, as quais, por princípio, são indelegáveis (Acórdão 8662/2013-TCU-Primeira Câmara, Relator Ministro José Múcio Monteiro) .
26. O entendimento majoritário desta Corte é no sentido de que 'o instrumento da delegação de competência não retira a responsabilidade de quem delega' (Acórdão 476/2008-TCU-Plenário, Relator Ministro Ubiratan Aguiar, Acórdão 296/2011-TCU-Segunda Câmara, Relator Ministro José Jorge, e Acórdão 894/2009-TCU-Primeira Câmara, Relator Ministro Marcos Vinícios Vilaça) . Logo, nos casos dos prefeitos municipais, a regra geral adotada por este Tribunal é a de responsabilização pessoal do prefeito, pois, ainda que a execução dos recursos seja conduzida por auxiliares vinculados ao gabinete do chefe do executivo municipal, a condição de agente político não afasta a responsabilidade do prefeito, que pode responder por culpa in vigilando (Acórdão 3161/2016-TCU-Plenário, Relatora Ministra Ana Arraes) .
25. Excepcionalmente, vem sendo admitida em algumas situações, na jurisprudência recente do Tribunal, a exclusão da responsabilidade do prefeito pela utilização dos recursos transferidos, no caso de os atos de gestão terem sido praticados por secretário municipal, conforme competência específica prevista em lei municipal, de acordo com o que se observa nos julgados a seguir:
25.1. 'A comprovação de que os atos de gestão do convênio foram praticados por secretário municipal, conforme competência prevista em lei municipal, afasta a responsabilidade do prefeito pela utilização dos recursos transferidos, mesmo que, na condição de agente político, figure como signatário do ajuste.' (Acórdão 563/2019-TCU-Segunda Câmara, Revisor: Ministro-Substituto Weder de Oliveira, grifos acrescidos) .
25.2. 'A comprovação de que todos os atos de gestão e controle do convênio foram praticados por secretário municipal, conforme delegação de competência prevista em lei municipal, afasta a responsabilidade do prefeito pela utilização dos recursos transferidos, mesmo que, na condição de agente político, figure como signatário do ajuste.' (Acórdão 7304/2013-TCU-Primeira Câmara, Relator: Ministro-Substituto Augusto Sherman, grifos acrescidos) .
26. Cabe destacar, quanto aos fundamentos do primeiro e mais recente acórdão mencionado no item anterior, excerto do Voto Revisor do Ministro-Substituto Weder de Oliveira, no qual ele esclarece a posição vencedora naquele julgamento, no sentido de que não haveria propriamente uma delegação de competência, mas sim uma atribuição legislativa de competência aos secretários municipais por meio de uma disposição expressa por meio de uma lei municipal:
' (...) . O gestor, a quem a legislação e a jurisprudência desta Corte de Contas atribuem responsabilidade pela comprovação da boa e regular aplicação dos recursos federais, não se confunde, necessariamente, com o chefe do executivo, mas se refere àquele que detém a competência legal para administrar e gerir os recursos.
Assim, no caso concreto, considero que a competência para gerir o convênio e a responsabilidade pelos recursos repassados recaem sobre a então titular da Secretaria de Desenvolvimento Social de Caucaia, Lúcia Macedo Sales, ante expressa disposição legislativa nesse sentido e os diversos documentos juntados aos autos.'
27. Portanto, não merece ser acatada a alegação de que teria restado caracterizada a ilegitimidade passiva da responsável em função de ter havido delegação de competência à Secretária Municipal de Educação, o que não foi determinado por disposição alguma de lei municipal específica, segundo se depreende da defesa. Portanto, não merece guarida a alegação da responsável de simplesmente transferir a terceiros o dever que lhe recaía na condição de dirigente máximo do ente municipal.
28. Também não procedem as alegações de defesa quanto à não existência de prejuízo ao erário ante o descumprimento contratual e a subcontratação total do serviço, tendo em vista que os argumentos genéricos apresentados não conseguiram descaracterizar as irregularidades apuradas pela Controladoria-Geral da União, conforme Relatório de Fiscalização nº 38010/2013 (peça 6, p. 8-25) , como segue:
'1.1.1.1. Constatação:
Realização de licitação visando à contratação de empresa especializada em locação de veículos, para atender ao transporte escolar do Ensino Básico, durante o Exercício 2012, com irregularidades em sua execução, gerando prejuízo de R$ 180.164,92.
Fato:
Examinando a execução do contrato oriundo do Pregão Presencial de nº 02/2012-SEDUC, para o período de 01/02 a 30/11/2012, financiado com recursos do PNATE e FUNDEB, e assinado com a empresa COTEC - Construções e Tecnologia Ltda. (CNPJ 08.423.548/0001-56) , vencedora do certame, constatou-se a presença de irregularidades na sua execução, o que gerou um prejuízo no valor de R$ 180.164,92.
 (...) 
c) Do descumprimento contratual, com prejuízo valorado em R$ 71.745,80:
Em análise dos registros de rotas informados pela Prefeitura, percebeu-se que 4 (quatro) rotas ficaram na situação 'em aberto', ou seja, não houve, para os percursos concernentes, veículos para transporte escolar dos alunos.
Dessa forma, considerando não ter havido nenhum aditivo ao contrato (não consta dos autos do processo licitatório) , houve descumprimento da cláusula contratual que exige a integral execução das disposições do instrumento convocatório. Tal fato pode ter incorrido na falta de transporte para alunos de determinadas escolas, o que vai contra aos objetivos do PNATE. Destarte, em termos de valores, extrai-se dos documentos que as rotas em aberto custariam a quantia de R$ 71.745,80, valor este efetivamente pago a maior, em razão desse descumprimento.
 (...) 
1.1.1.2. Constatação:
Subcontratação total do contrato de transporte escolar da rede de ensino básico do Município de Aracoiaba no Exercício 2012, o que gerou prejuízo de R$ 277.258,20.
Fato:
Examinando a execução do contrato oriundo do Pregão Presencial de nº 02/2012-SEDUC, para o período de 01/02 a 30/11/2012, financiado com recursos do PNATE e FUNDEB, constatou-se que a empresa COTEC - Construções e Tecnologia Ltda. (CNPJ 08.423.548/0001-56) , vencedora do certame, subcontratou, em sua totalidade, os respectivos serviços de transporte escolar, o que gerou um prejuízo no valor de R$ 277.258,20.
a) Da subcontratação
Pelos controles apresentados pela Prefeitura Municipal de Aracoiaba para período citado, verificou-se que nenhum dos veículos utilizados para as 42 (quarenta e duas) rotas pertenciam à empresa contratada, caracterizando subcontratação total da frota. Observou-se ainda que os veículos são de propriedade de motoristas com residência na sede do Município ou na localidade/sítio pertencente à rota.
Rezam os contratos firmados pela mencionada empresa com a municipalidade que o objeto acordado é a 'a contratação de transportes para atender estudantes da educação básica ' (Cláusula Segunda) , e que a contratada é obrigada a executar o citado objeto de conformidade com as condições e prazo estabelecidos no edital do certame (Cláusula Sexta) .
Destaca-se ainda que, nos editais dos pregões relacionados, bem como nos contratos firmados, não havia cláusula autorizando a subcontratação.
Segundo estipula a Lei n.º 8.666/93, art. 72 combinado com o artigo 78, inciso VI, é vedado ao contratado subcontratar total ou parcialmente os serviços (neste último caso, quando não admitidos no edital e no contrato) , sendo isto motivo para a rescisão contratual.
Nesse sentido já deliberou o TCU, na Decisão nº 420/2002 - Plenário, que é ilegal e inconstitucional a subcontratação total, por contrariar os princípios constitucionais da moralidade e da eficiência (art. 37, caput, da Constituição Federal) , o princípio da supremacia do interesse público, o dever geral de licitar (art. 37, XXI, da Constituição) e os art. 2.º, 72 e 78, inciso VI, da Lei 8.666/93.
Observe-se que, mesmo havendo licitação, como na presente constatação, a subcontratação total é uma forma de fugir do dever de licitar, pois, quem de fato realiza os serviços é um terceiro, alheio ao contrato administrativo.
b) Da prática antieconômica
Quanto à execução do objeto ajustado, verificou-se que a Secretária de Educação do Município de Aracoiaba, ao permitir a subcontratação total do contrato de transporte escolar, deu ensejo ao pagamento de uma 'taxa de administração' do contrato à empresa COTEC - Construções e Tecnologia Ltda., gerando um prejuízo aos cofres públicos no valor de R$ 277.258,20 para o Exercício 2012, uma vez que os serviços de transporte escolar foram prestados por terceiros alheios ao contrato e por valores inferiores aos acordados.
Conforme se observou na análise dos contratos realizados com os proprietários dos veículos apontados nos controles da Prefeitura Municipal de Aracoiaba, a COTEC - Construções e Tecnologia Ltda. não possui despesa adicional com a execução do contrato, uma vez que não custeia a manutenção, regularidade documental ou combustível para os veículos subcontratados, correndo por conta e risco dos seus proprietários.
 (...) 
Ressalte-se que este prejuízo engloba tanto recursos do PNATE (em sua totalidade, pois no Exercício 2012 foram repassados R$ 269.372,08 ao Município) como do Fundo de Desenvolvimento da Educação Básica e de Valorização dos Profissionais da Educação-FUNDEB, já que o acesso ao transporte escolar é essencial para o bom andamento das atividades da educação básica, foco do FUNDEB.'
29. Observa-se que a Sra. Marilene Campelo Nogueira, inclusive, apresentou à época justificativas ao FNDE, presentes nas peças 17-24, as quais não foram consideradas suficientes para saná-las, tendo sido emitido o Parecer n° 3197/2017- DAESP/COPRA/CCCAP/DIFIN/FNDE/MEC, que manteve a impugnação de recursos no valor de R$ 154.679,05 (peça 14) .
30. Vale ressaltar que a subcontratação parcial é admitida, desde que prevista no contrato e autorizada pela administração; entretanto, a subcontratação total ou sub-rogação é vedada pelo ordenamento jurídico e rechaçada pela jurisprudência do TCU, consoante os Acórdãos nº 1.045/2006, Relator Ministro Benjamim Zymler, e nº 1.748/2009, Relator Ministro Marcos Bemquerer, ambos do Plenário dessa Corte de Contas. Ademais, o TCU proferiu julgamento no sentido de que a subcontratação integral do objeto pactuado desnatura o certame licitatório e justifica a aplicação de penalidade do agente que a autorizou (Acórdão 954/2012-TCU-Plenário, Relatora Ministra Ana Arraes) .
31. Particularmente quanto à subcontratação total dos serviços de transporte escolar, o entendimento do TCU acerca do assunto é no sentido de considerar como irregular a prática, no âmbito do PNATE, consistente na mera intermediação de empresas que subcontratam todo o objeto do contrato a prestadores de serviços residentes nas próprias localidades onde os serviços são fornecidos. Assim, constatando-se que os preços contratados são superiores aos efetivamente praticados pelos reais prestadores, configura-se a prática de sobrepreço (Acórdão 983/2012-TCU-Plenário, da relatoria do Ministro Augusto Sherman) .
32. Convém transcrever excertos do Voto que fundamentou o referido acórdão que bem elucidam o critério adotado para apurar o superfaturamento, in verbis:
'5.3.5. Feitas essas observações, entendo restar demonstrado o superfaturamento na prestação dos serviços de transporte escolar, bem como a irregularidade quanto à subcontratação total desses serviços. Quanto ao valor do débito a ser imputado, conforme já mencionado, a Secex/CE propõe que o mesmo seja calculado como sendo a diferença entre o valor pago às contratadas e aquele pago aos prestadores dos serviços.
5.3.6. Em que pese já ter discordado dessa forma de cálculo do débito, conforme expus na proposta de deliberação condutora do Acórdão 10919/2011-TCU-Segunda Câmara, prolatado nos autos do TC-Processo 005.955/2011-4, um dos primeiros processos desse conjunto de auditorias que levei ao julgamento daquele Colegiado, entendo caber aqui considerações adicionais.
5.3.7. Naquele processo, que tratava de auditoria de mesmo objeto realizado no Município de Aratuba/CE, foi constatada irregularidade semelhante, a qual mereceu da equipe de auditoria proposta de conversão do processo em tomada de contas especial, com imputação de débito calculado da mesma forma como no presente caso. Naquela oportunidade, não acolhi de imediato a forma proposta de cálculo do valor do débito, ponderando que esse valor deveria ser obtido com base nos preços de mercado. De qualquer forma, tendo em vista principalmente a baixa materialidade do débito apontado naquele caso, deixei de acolher a proposta de conversão do processo em TCE.
5.3.8. É forçoso reconhecer, entretanto, que os preços de mercado para o cálculo do débito não poderiam ser diferentes daquele proposto pela Secex/CE, ou seja, os preços praticados pelos efetivos prestadores dos serviços subcontratados. Obviamente, caso fosse realizada pesquisa junto a fornecedores de transporte escolar com capacidade de prestação de serviços dentro dos padrões aceitáveis, os preços obtidos seriam certamente superiores àqueles precariamente prestados nos casos analisados naquela e nesta auditoria. Não se poderia, portanto, utilizar como referência de preços para cálculo do débito serviços de padrões daqueles efetivamente prestados. Não há também como se abater desse débito eventuais custos de administração decorrentes da subcontratação, tendo em vista que essa subcontratação foi totalmente irregular, conforme já discutido nesta proposta de deliberação.
5.3.9. Por essas razões, e considerando, ainda, a materialidade do valor do débito no presente caso, entendo adequada a proposta de instauração de tomada de contas especial em razão do superfaturamento apurado (...) .'
33. Quanto à solicitação de 'a possibilidade de elasticidade' do prazo de defesa para que possa anexar a documentação referente ao contrato de serviços de transporte escolar, e os respectivos pagamentos, não há justificativa para tanto, pois a responsável teve tempo suficiente para fazê-lo, inclusive após a apresentação das alegações sob exame, em 11/11/2019.
34. Desse modo, considera-se que a responsável não conseguiu comprovar a boa e regular aplicação dos recursos federais repassados ao Município de Araçoiaba - CE por força do PNATE/2012, em face das seguintes irregularidades na execução dos recursos: descumprimento contratual e subcontratação total do contrato de transporte escolar da rede de ensino básico do referido Município, contrariando a Resolução FNDE/CD nº 12, de 17 de março de 2011, gerando prejuízo ao erário no montante de R$ 154.679,05.
35. Portanto, em face da análise promovida nos itens 17 a 27, devem ser julgadas irregulares as contas da Sra. Marilene Campelo Nogueira, condenando-a ao recolhimento do débito apurado e aplicando-lhe a multa prevista no art. 57 da Lei 8.443/1992.
Da análise da pretensão punitiva
36. Vale ressaltar que a jurisprudência pacífica nesta Corte é no sentido da imprescritibilidade das ações de ressarcimento ao erário (Súmula-TCU 282) . Dessa forma, identificado danos ao erário, deve-se instaurar e julgar o processo de tomada de contas especial para responsabilizar seus agentes causadores, respeitando o direito ao contraditório e à ampla defesa, independentemente de quando ocorreram os atos impugnados.
37. Já a pretensão punitiva do TCU, conforme Acórdão 1441/2016-TCU-Plenário, que uniformizou a jurisprudência acerca dessa questão, subordina-se ao prazo geral de prescrição indicado no art. 205 do Código Civil, que é de 10 anos, contado da data de ocorrência da irregularidade sancionada, nos termos do art. 189 do Código Civil, sendo este prazo interrompido pelo ato que ordenar a citação, a audiência ou a oitiva do responsável. Conforme o mesmo Acórdão, a ocorrência desta espécie de prescrição será aferida, independentemente de alegação da parte, em cada processo no qual haja intenção de aplicação das sanções previstas na Lei 8.443/1992.
38. Considerando que os atos imputados foram o descumprimento contratual e a subcontratação total do contrato de transporte escolar da rede de ensino básico municipal, o início da contagem do prazo prescricional deverá coincidir com a data de pagamento da última despesa impugnada - 4/12/2012. Sendo assim, em razão de não ter transcorrido mais de 10 anos entre esta data e a data que ordenou a citação (26/8/2019 - peça 41) , constata-se que não ocorreu a prescrição da pretensão punitiva.
39. Dessa forma, devem ser julgadas irregulares as contas da Sra. Marilene Campelo Nogueira, condenando-a ao recolhimento do débito apurado e aplicando-lhe a multa prevista no art. 57 da Lei 8.443/1992.
CONCLUSÃO
40. A partir dos elementos constantes dos autos, foi possível verificar que os recursos repassados ao Município de Aracoiaba/CE, por conta do Programa Nacional de Apoio ao Transporte Escolar - PNATE, no exercício de 2012, não tiveram sua boa e regular aplicação comprovada, ante o descumprimento contratual e a subcontratação total do contrato de transporte escolar da rede de ensino básico do Município de Aracoiaba, gerando prejuízo ao erário no montante de R$ 154.679,05.
41. Verifica-se também que a Sra. Marilene Campelo Nogueira, Prefeita Municipal de Aracoiaba/CE nas gestões 2005-2008 e 2009-2012, era a pessoa responsável pela gestão dos recursos federais recebidos à conta do PNATE/2012, e, no entanto, não tomou as providências para que a execução de tais recursos fosse corretamente comprovada. 
42. Realizada a citação da responsável, ela apresentou, através de advogado legalmente constituído, suas alegações de defesa, as quais devem ser rejeitadas por serem insuficientes para elidir o débito que lhe foi imposto, vez que não logrou afastar a ocorrência das irregularidades apontadas. 
43. Diante disso, e inexistindo nos autos elementos que permitam concluir pela ocorrência de boa-fé ou de outros excludentes de culpabilidade em sua conduta, propõe-se que suas contas sejam julgadas irregulares e condenada em débito, aplicando-se lhe a multa prevista no art. 57 da Lei 8.443/1992.
PROPOSTA DE ENCAMINHAMENTO:
44. Diante do exposto, submetem-se os presentes autos à consideração superior, propondo-se: 
a)	rejeitar as alegações de defesa apresentadas pela Sra. Marilene Campelo Nogueira (CPF XXX.730.223-XX) , prefeita do Município de Aracoiaba/CE (gestões 2005-2008 e 2009-2012) , as quais não lograram demostrar a boa e regular aplicação dos recursos públicos repassados através do Programa Nacional de Apoio ao Transporte Escolar - PNATE, no exercício de 2012;
b)	julgar irregulares, nos termos dos arts. 1º, inciso I, 16, inciso III, alínea 'b' e 'c', da Lei 8.443/1992 c/c os arts. 19 e 23, inciso III, da mesma Lei, e com os arts. 1º, inciso I, 209, II e III, 210 e 214, inciso III, do Regimento Interno, as contas da Sra. Marilene Campelo Nogueira (CPF XXX.730.223-XX) , condenando-a ao pagamento das quantias a seguir especificadas, atualizadas monetariamente e acrescidas dos juros de mora, calculados a partir da data discriminada até a efetiva quitação do débito, fixando-lhe o prazo de 15 (quinze) dias para que comprove, perante o Tribunal, o recolhimento da referida quantia aos cofres do Fundo Nacional de Desenvolvimento da Educação - FNDE, nos termos do art. 23, inciso III, alínea 'a', da citada Lei c/c o art. 214, inciso III, alínea 'a', do Regimento Interno, ante as seguintes irregularidades na execução dos recursos repassados pelo Programa Nacional de Apoio ao Transporte Escolar - PNATE, no exercício de 2012:
Débito 1: Descumprimento contratual
	Valor (R$) 
	Data

	3.442,00
	2/7/2012

	29.930,23
	2/8/2012

	29.930,23
	5/9/2012

	8.443,34
	2/10/2012

Débito 2: Subcontratação total dos serviços de transporte escolar da rede de ensino básico municipal
	Valor (R$) 
	Data

	21.486,89
	2/10/2012

	29.930,23
	5/11/2012

	29.930,23
	4/12/2012

c) 	aplicar à Sra. Marilene Campelo Nogueira (CPF XXX.730.223-XX) a multa referida no art. 57 da Lei nº 8.443, de 1992, fixando-lhes o prazo de 15 (quinze) dias, a partir da notificação, para que comprovem, perante o Tribunal, seu recolhimento aos cofres do Tesouro Nacional, atualizada monetariamente desde a data deste acórdão até a data do efetivo pagamento;
d) 	autorizar, desde logo, a cobrança judicial das dívidas, nos termos do art. 28, inciso II, da multicitada Lei 8.443/1992, caso não atendida a notificação;
e)	autorizar também desde logo, se requerido, com fundamento no art. 26, da Lei 8.443/1992, c/c o art. 217, do Regimento Interno do TCU, o parcelamento da dívida em até 36 (trinta e seis) parcelas, incidindo sobre cada parcela, corrigida monetariamente, os correspondentes legais, fixando-lhe o prazo de quinze dias, a contar do recebimento da notificação, para comprovar perante o Tribunal o recolhimento da primeira parcela, e de trinta dias, a contar da parcela anterior, para comprovar os recolhimentos das demais parcelas, devendo incidir sobre cada valor mensal, atualizado monetariamente, os juros de mora devidos, no caso do débito, na forma prevista na legislação em vigor, alertando a responsável de que a falta de comprovação do recolhimento de qualquer parcela implicará o vencimento antecipado do saldo devedor, nos termos do art. 26, parágrafo único, da Lei 8.443/1992, c/c o art. 217, §2º, do Regimento Interno deste Tribunal;
f)	enviar cópia do Acórdão a ser prolatado, bem como do Relatório e do Voto que o fundamentarem ao Procurador-Geral da República no Ceará, nos termos do § 3º do art. 16 da Lei 8.443/1992 c/c o § 7º do art. 209 do Regimento Interno do TCU, para adoção das medidas cabíveis, informando-lhe que o inteiro teor da deliberação pode ser consultado no endereço www.tcu.gov.br/acordaos;
g)	encaminhar cópia do Acórdão que vier a ser proferido ao FNDE e à responsável, para ciência, informando que a presente deliberação, acompanhada do Relatório e do Voto que a fundamenta, está disponível para a consulta no endereço www.tcu.gov.br/acordaos, além de esclarecer que, caso requerido, o TCU poderá fornecer sem custos as correspondentes cópias, de forma impressa."
3.	Enfim, por intermédio do Exmo. Sr. Procurador Sérgio Ricardo Costa Caribé, o MPTCU anuiu à aludida proposta da unidade técnica, tendo lançado seu parecer à Peça 51 nos seguintes termos: 
" (...) 2. O relatório final do tomador de contas concluiu pela existência de débito correspondente a R$ 154.679,05 em face de irregularidades na execução dos recursos apontadas pela Controladoria Geral da União (CGU) e no parecer financeiro. A responsabilidade foi atribuída à ex-prefeita Marilene Campelo Nogueira (peça 32) .
3.	No âmbito deste Tribunal, a Secretaria de Tomada de Contas Especial (Secex-TCE) promoveu a citação da ex-prefeita pela não comprovação da boa e regular aplicação de parte dos recursos repassados no âmbito do Pnate 2012, tendo em vista o 'descumprimento contratual' e a 'subcontratação total do contrato de transporte escolar'. O débito imputado à responsável totalizou R$ 153.093,16 (peças 43 e 47) .
4.	Após o exame das alegações de defesa (peça 44) , a unidade técnica entende que as justificativas apresentadas são insuficientes para afastar as irregularidades. Por esse motivo, propõe, em uníssono, julgar irregulares as contas da responsável, imputando-lhe débito e aplicando-lhe a multa prevista no art. 57 da Lei 8.443/92 (peças 48-50) . 
5.	De minha parte, anuo à proposta de mérito formulada pela unidade técnica.
6.	A instauração desta TCE decorreu, principalmente, de irregularidades apontadas pela CGU no Relatório de Fiscalização 38010/2013. Duas delas motivaram a citação da Sra. Marilene Campelo Nogueira, a saber:
a) constatação 1.1.1.1 - o controle interno apurou que, em quatro rotas de transporte escolar, não houve veículos para efetuar o transporte dos alunos, resultando em valores pagos a maior à empresa contratada que somaram R$ 71.745,80 (peça 6, p. 9, item c) ;
b) constatação 1.1.1.2 - a CGU constatou que a empresa contratada pelo município para realização dos serviços (Cotec Construções e Tecnologia Ltda.) subcontratou integralmente o objeto, prática que contraria o disposto na Lei 8.666/93 e que não estaria autorizada no edital de licitação ou no contrato firmado. Ademais, o controle interno verificou que todos os custos da prestação do serviço corriam à conta dos subcontratados, gerando remuneração à Cotec equivalente à diferença entre os valores recebidos da prefeitura e aqueles pagos aos subcontratados, caracterizando uma 'taxa de administração', sem que essa empresa arcasse com custos ou responsabilidades adicionais (peça 6, p. 11-13) . No que se refere à parcela custeada com recursos do Pnate 2012, o Relatório de Tomada de Contas Especial calculou o prejuízo em R$ 81.347,36 (peça 32, p. 4) .
7.	Compartilho do entendimento da Secex-TCE de que a responsável não trouxe aos autos documentos que pudessem descaracterizar as duas irregularidades que motivaram sua citação.
8.	No que tange à constatação 1.1.1.1, a ex-prefeita limitou-se a afirmar que 'não restou provado ou sequer apontado os pontos que fundamentaram a pecha de descumprimento contratual' (peça 44, p. 4) . No entanto, o que se verifica é que, já em 2013, a CGU apontou que não havia evidências de efetiva realização do transporte em quatro das 42 rotas contratadas.
9.	Embora alegue que não houve prejuízo na execução do contrato de transporte, a gestora não juntou à sua defesa quaisquer elementos que pudessem comprovar a integral prestação dos serviços e a regularidade dos pagamentos efetuados à Cotec. Ressalte-se que, mesmo à época da fiscalização realizada pela CGU - bastante contemporânea aos fatos -, o que se depreende do relatório do controle interno é que não foram prestados esclarecimentos sobre a irregularidade apontada (peça 6, p. 10-11) .
10.	Relativamente à constatação 1.1.1.2, a Sra. Marilene aduz que a subcontratação não seria vedada, 'bastando para tanto que tivesse previsão no edital de licitação ou autorização do órgão licitante, o que foi o caso nos autos' (peça 44, p. 5) . Não obstante, a responsável não apresentou documentos que pudessem corroborar a existência de referida autorização.
11.	Diante disso, entendo não haver elementos para desconstituir a situação relatada pela CGU, segundo a qual não havia previsão em edital ou em contrato autorizando a subcontratação (peça 6, p. 11) . Ademais, como assinalado pela Secex-TCE, a jurisprudência desta Corte tem considerado irregular a subcontratação total, restando caracterizada a prática de sobrepreço quando há mera intermediação e os preços contratados são superiores aos praticados pelos reais prestadores (peça 48, p. 7, parágrafos 30-32) .
12.	Convém lembrar que, por força do que dispõe o art. 70, parágrafo único, da Constituição Federal, compete ao gestor prestar contas da integralidade das verbas federais recebidas, cabendo-lhe o ônus da prova quanto à boa e regular aplicação desses recursos. Tal entendimento está consolidado nesta Corte de Contas, conforme se verifica nos Acórdão 1577/2014-TCU-Segunda Câmara, 6.716/2015-TCU-1ª Câmara, 9.254/2015-TCU-2ª Câmara, 9.820/2015-TCU-2ª Câmara e 659/2016-TCU-2a Câmara.
13.	Nessa linha, anuo, ainda, às conclusões da Secex-TCE de que não merece prosperar a alegação de ilegitimidade passiva da ex-prefeita. A responsabilidade do chefe do poder executivo local decorre dos dispositivos que qualificam o Município como ente executor (EEx) responsável pelo 'recebimento, execução e prestação de contas dos recursos financeiros transferidos pelo FNDE à conta do Pnate' (art. 3º, inciso II, da Resolução CD/FNDE 12/2011) .
14.	Considerando que as irregularidades tratam de inexecução contratual e sobrepreço, penso que caberia a responsabilização solidária da empresa contratada. No entanto, tendo em vista que ela não foi incluída no rol de responsáveis até o momento e que 'a ausência de citação de outros responsáveis solidários pelo dano ao erário não obsta o andamento regular do processo de tomada de contas especial, tendo em vista que o instituto da solidariedade passiva constitui benefício exclusivo do credor' (Enunciado da Jurisprudência Selecionada - Acórdão 425/2019-TCU-Plenário) , manifesto-me de acordo com a proposta de encaminhamento sugerida.
15.	Diante do exposto, este membro do Ministério Público de Contas manifesta-se de acordo com a proposta de mérito formulada pela Secex-TCE (peças 48-50) ."
É o Relatório.

Thiago Campelo Nogueira (19.029/OAB-CE), representando Marilene Campelo Nogueira.

Procurador Sergio Ricardo Costa Caribé.

TOMADA DE CONTAS ESPECIAL. FUNDO NACIONAL DE DESENVOLVIMENTO DA EDUCAÇÃO. PROGRAMA NACIONAL DE APOIO AO TRANSPORTE ESCOLAR. NÃO COMPROVAÇÃO DA BOA E REGULAR APLICAÇÃO DOS RECURSOS FEDERAIS. CITAÇÃO. REJEIÇÃO DAS ALEGAÇÕES DE DEFESA. CONTAS IRREGULARES. DÉBITO. MULTA. COMUNICAÇÃO.

TOMADA DE CONTAS ESPECIAL (TCE)

Secretaria de Controle Externo de Tomada de Contas Especial (Secex-TCE).

Trata-se de tomada de contas especial instaurada pelo Fundo Nacional de Desenvolvimento da Educação (FNDE) em desfavor de Marilene Campelo Nogueira, como então prefeita de Araçoiaba - CE (gestões: 1º/1/2005 a 31/12/2008 e 1º/1/2009 a 31/12/2012) , diante da não comprovação da boa e regular aplicação dos recursos federais repassados ao aludido município sob o valor de R$ 154.679,05 no âmbito do Programa Nacional de Apoio ao Transporte Escolar (PNATE) durante o exercício de 2012.
2.	Como visto, a partir do Relatório de Tomada de Contas Especial n.º 88/2018 (Peça 32) , o tomador de contas assinalou a responsabilidade em desfavor de Marilene Campelo Nogueira pelo dano ao erário sob o valor original de R$ 154.679,05 em face da não comprovação da boa e regular aplicação dos aludidos recursos federais.
3.	No âmbito do TCU, a Secex-TCE passou a promover a citação de Marilene Campelo Nogueira, como então gestora dos recursos federais, pelo dano ao erário sob o valor original de R$ 153.093,16.
4.	Após a regular notificação, a responsável apresentou as suas alegações de defesa à Peça 44, tendo aduzido, em síntese, que teria atuado como agente político e, desse modo, não teria responsabilidade sob as falhas na aplicação dos recursos federais, pois não teria participado do processo licitatório e não teria assinado o subsequente contrato, nem realizado, tampouco, os pagamentos à contratada e, assim, a responsabilidade deveria recair sobre a então secretária municipal de Educação, além de insinuar que o instituto da subcontratação não seria vedado pela legislação e o objeto pactuado teria sido integralmente realizado.
5.	De todo modo, após a análise final do feito, a unidade técnica anotou que a responsável não teria promovido a efetiva comprovação da boa e regular aplicação dos aludidos recursos federais e, por esse prisma, propôs a irregularidade das contas da aludida responsável para condená-la ao pagamento do correspondente débito, além de lhe aplicar a subsequente multa legal (Peça 50) ; tendo o Parquet especial anuído a essa proposta (Peça 51) .
6.	O TCU pode incorporar o parecer da unidade técnica a estas razões de decidir.
7.	Bem se sabe que, em sintonia, entre outros, com os Acórdãos 1.194/2009 e 3.991/2015, da 1ª Câmara, os Acórdãos 27/2004, 6.235/2013 e 3.223/2017, da 2ª Câmara, e os Acórdãos 11/1997 e 997/2015, do Plenário, a jurisprudência do TCU estaria firmada no sentido da pessoal responsabilidade do gestor pela comprovação da boa e regular aplicação dos recursos federais, submetendo todo aquele que administra os recursos públicos ao dever de demonstrar o correto emprego dos valores federais, nos termos do art. 70, parágrafo único, da Constituição de 1988 e do art. 93 do Decreto-Lei nº 200, de 1967.
8.	Por esse ângulo, em função da ausência de elementos capazes de demonstrar a boa e regular aplicação dos recursos federais, para além da ausência de evidenciação do nexo causal entre os recursos federais aportados e os supostos dispêndios incorridos no aludido programa, diante da inexecução parcial do contrato de transporte escolar e da subcontratação total do objeto pactuado, empregando a interposta pessoa como mera intermediária, restou configurada a ofensa não só às regras legais, mas também aos princípios basilares da administração pública, já que, ao final e ao cabo, os responsáveis deixaram de prestar a devida satisfação à sociedade sobre o efetivo emprego dos recursos públicos postos à sua disposição, e, assim, restaria confirmada a presunção legal de dano ao erário em face do eventual desvio ou desperdício dos respectivos recursos federais, restando por aí adequada a proposta da unidade técnica para a condenação dos responsáveis em débito e em multa.
9. 	Não subsistiria, enfim, a prescrição da pretensão punitiva do TCU, já que, nos termos do Acórdão 1441/2016-TCU-Plenário, não teria ocorrido o transcurso superior a dez anos entre a ordem para a citação no âmbito do TCU, em 26/8/2019 (Peça 41) , e a data fatal para a prestação de contas final do PNATE-2012, em 30/4/2013 (Peça 32) .
10. 	Eis que, por meio do aludido Acórdão 1.441/2016 proferido na Sessão Extraordinária de 8/6/2016, o Plenário do TCU firmou o seu entendimento no sentido de que a prescrição da pretensão punitiva deve seguir a regra geral do prazo decenal, contado a partir do fato, em linha com o art. 205 do Código Civil brasileiro, interrompendo a contagem do aludido prazo com a ordem de citação, nos termos do art. 240, caput, da Lei n.º 13.105 (Código Processual Civil) , de 2015.
11. 	Sem prejuízo, no entanto, do respeito a esse entendimento do Tribunal, deve ser reiterada a minha ressalva já registrada em vários outros julgados do TCU no sentido de que, na ausência de lei específica, o TCU não deveria aplicar qualquer prazo prescricional sobre a referida pretensão punitiva ou, então, na pior das hipóteses, o Tribunal deveria aplicar a regra prescricional fixada pela Lei n.º 9.873, de 1999, não só porque ela trata diretamente de prescrição no âmbito do direito administrativo sancionador, mas também porque, entre outras medidas, a aludida lei manda aplicar o prazo prescricional penal, quando a infração administrativa também configure crime, além de determinar expressamente que, diante de ilícito continuado ou permanente, a contagem do prazo deve iniciar a partir da cessação do aludido ilícito.
12. 	A despeito, pois, de registrar essa minha posição pessoal, o TCU deve pugnar pela pronta aplicação da multa legal em desfavor da aludida responsável a partir do entendimento fixado pelo aludido Acórdão 1441/2016-TCU-Plenário.
13.	Não subsistiria, de todo modo, a eventual necessidade de promover o retorno do presente processo para buscar a citação de outros eventuais responsáveis, estando esse entendimento, aliás, em plena sintonia com a jurisprudência fixada pelo TCU a partir, por exemplo, dos Acórdãos 4.002/2020 e 5.297/2013, da 2ª Câmara, e dos Acórdãos 1.170/2017 e 1.223/2015, do Plenário, já que a ausência dessa nova citação não resultaria em prejuízo à defesa do atual responsável, não só porque o presente processo já estaria em plenas condições de efetivo julgamento pelo TCU, mas também porque a solidariedade passiva seria legalmente erigida em favor do ente estatal credor, e não das eventuais pessoas privadas devedoras, podendo, se for o caso, o atual condenado ajuizar a superveniente ação regressiva em desfavor de outros eventuais responsáveis supostamente coobrigados.
14.	Por outro ângulo, como a malsinada irregularidade configuraria a eventual conduta dolosa no sentido de efetivamente assumir o risco de facilitar, permitir ou concorrer para que pessoa física ou jurídica privada incorpore ou utilize rendas, verbas ou valores integrantes do acervo patrimonial da administração pública, sem a observância das formalidades legais ou regulamentares aplicáveis, resultando no eventual ilícito doloso de improbidade administrativa causador do aludido prejuízo ao erário, nos termos, por exemplo, do art. 10, I e II, da Lei n.º 8.429, de 1992, a eventual prescrição da ação de ressarcimento ao erário também não subsistiria, estando esse entendimento em plena consonância com a jurisprudência fixada pelo STF no bojo do RE 852.475-SP, com o trânsito em julgado a partir de 6/12/2019, diante da Tese de Repercussão Geral n.º 897 no sentido de que "São imprescritíveis as ações de ressarcimento ao erário fundadas na prática de ato doloso tipificado na Lei de Improbidade Administrativa".
15.	Diante, portanto, dos elementos de convicção até aqui obtidos neste processo, o TCU deve julgar irregulares as contas de Marilene Campelo Nogueira para condená-la ao pagamento do correspondente débito, sem prejuízo de lhe aplicar a multa prevista no art. 57 da Lei n.º 8.443, de 1992.
Ante o exposto, pugno pela prolação do Acórdão ora submetido a este Colegiado.
TCU, Sala das Sessões, em 25 de maio de 2021.
Ministro-Substituto ANDRÉ LUÍS DE CARVALHO 
Relator